【裁判字號】    96,上更(二),309
【裁判日期】    970423
【裁判案由】    偽造文書等
【裁判全文】
臺灣高等法院臺中分院刑事判決     96年度上更(二)字第309號
上  訴  人
即  被  告  戊○○
選任辯護人  洪崇欽律師
上  訴  人
即  被  告  己○○
選任辯護人  趙惠如律師
上列上訴人等因偽造文書等案件，不服臺灣彰化地方法院90年度
訴字第846號中華民國92年8月29日第一審判決（起訴案號：臺灣
彰化地方法院檢察署88年度偵字第8522號、89年度偵字第1284號
、90年度偵字第3537、3778、3779號），提起上訴，經判決後由
最高法院第2次發回更審，本院判決如下：
    主      文
原判決關於戊○○、己○○部分撤銷。
戊○○、己○○均無罪。
    理      由
一、公訴意旨略以：丁○○（已死亡）為辦理汽車貸款之松麟汽
    車股份有限公司（下稱松麟公司）「總裁」，其妻劉秀（
    已判刑）為公司負責人，其子蔡松麟為公司業務員，媳婦丙○○（已判刑）擔任出納工作，被告戊○○為該公司總經理
    。於87年間，甲○○、乙○○分別向日榮汽車商行、上豪汽
    車商行購車，曾前往松麟公司辦理汽車貸款事宜，惟甲○○
    、乙○○均已於87年11月間還清貸款，丁○○、劉秀、丙○○、戊○○、己○○與蔡松麟竟共同基於概括犯意聯絡，
    自88 年3月15日起至同年5月15日止，連續在彰化縣花壇鄉
    ○○路○段118號松麟公司內，由丁○○或劉秀親自或以電
    話指示，或由蔡松麟轉達指示盜用印章背書持以貸款，而為
    如下盜用客戶印章之行為，以偽造背書增強支票之信用，藉
    以詐取財物：
(一)由不知情之林維仁提供其彰化市第一信用合作社花壇分社，
    帳號為04971之50之帳戶給松麟公司蔡慧瓊使用，由劉秀
    提供松麟公司章及負責人印鑑章，由己○○填具以林維仁為
    發票人之二張支票金額、日期，並加蓋林維仁、松麟公司及
    蔡秀印鑑章後，由丙○○以甲○○曾在松麟公司辦貸款所
    留下之印章蓋於背面為支票之背書人，而盜用甲○○之印章
    ，並持該2紙支票向第一商業銀行彰化分行貸款，致該分行
    陷於錯誤，而每張支票各貸新台幣（下同）21 萬零5百元給
    松麟公司（如判決書附表二編號一、二所示），共詐得42萬
    1千元，足生損害於甲○○（起訴書誤植為乙○○）及第一
    商業銀行彰化分行。其後復以同一方法盜蓋甲○○上開印章
    於附表二編號三至九所示之支票背面為背書人，並持該等支
    票向第一商業銀行彰化分行貸款，致第一商業銀行彰化分行
    陷於錯誤，而每張支票各貸21萬零5百元給松麟公司，足生
    損害於甲○○及第一商業銀行彰化分行。
(二)由戊○○提供其台灣中小企業銀行彰化分行帳號為2030之1
    之帳戶給松麟公司使用，由劉秀提供公司章及負責人印鑑
    章，由己○○填具以戊○○為發票人之二張支票金額、日期
    ，並加蓋戊○○、松麟公司及劉秀印鑑章後，由丙○○以
    乙○○曾在松麟公司辦貸款所留下之印章蓋於支票背面為支
    票背書人，而盜用乙○○之印章，並持該2紙支票向台灣省
    合作金庫彰化支庫貸款，致該支庫誤陷於錯誤，而貸款每張
    支票各18萬7千8百元給松麟公司（如判決書後附表一編號一
    、二所示），共詐得37萬5千6百元，足生損害於乙○○及台
    灣省合作金庫彰化支庫。其後復以同一方法以乙○○為支票
    之背書人，盜蓋乙○○上開印章於附表一編號三至六所示之
    支票背面為背書人，並持該等支票分別向合作金庫彰化分行
    （附表一編號三部份）、第一商業銀行彰化分行（附表一編
    號四至六）貸款，致該2行庫陷於錯誤，而每張支票各貸21
    萬零5百元給松麟公司，足生損害於乙○○、合作金庫彰化
    分行及第一商業銀行彰化分行。嗣因甲○○、乙○○分別經
    第一商業銀行彰化分行及台灣合作金庫彰化支庫聲請支付命
    令，甲○○、乙○○始知印章遭盜用。因認被告戊○○、己○○共犯刑法第216條、第210條偽造文書、第339條詐欺取
    財等罪嫌。
二、按犯罪事實應依證據認定之，無證據不得認定犯罪事實；又
    不能證明被告犯罪者，應諭知無罪之判決，刑事訴訟法第15
    4條第2項、第301條第1項分別定有明文；且認定不利於被告
    之事實，須依積極證據，苟積極證據不足為不利於被告事實
    之認定時，即應為有利於被告之認定，更不必有何有利之證
    據，亦有最高法院30年上字第816號判例可資參照。公訴意
    旨認被告戊○○、己○○涉有上開犯行，無非以台灣省合作
    金庫、第一商業銀行之統一發票2份、如附表一編號1至3以
    乙○○為背書人之支票3張、以乙○○、或甲○○為背書人
    之支票、松麟汽車公司開會記錄多份、以孫泰永為背書人之
    支票2紙附卷可稽，及在丙○○住處扣得劉美華、林維仁、
    黃敏及程昆根等人之印章4枚扣案可證、被告戊○○、己○○於偵查中復供陳對本件犯行其等知情，且共同被告丙○○
    亦供稱公司印章係由被告己○○所保管，偽造背書之印章係
    己○○所蓋用等語為主要論據。惟訊據被告蔡端國、己○○
    則均否認有偽造文書之行為，被告戊○○辯稱：劉秀係松
    麟公司之負責人，經常去公司，支票是伊個人的票，但伊不
    知後面讓人背書，是丁○○叫伊去辦的，因銀行不收公司票
    ，因那是客票融資，那是拿去銀行貼現的，用個人的名義，
    銀行才肯貼現，才願借錢給渠等云云，被告己○○辯稱：伊
    只開支票正面，背面是出納丙○○蓋印背書的，支票背書是
    總裁丁○○和董事長劉秀交待的等語。經查：
(一)按刑事訴訟法規定檢察官代表國家偵查犯罪、實施公訴，依
    法有訊問被告、證人、鑑定人之權，且實務運作時，偵查中
    檢察官向被告以外之人所取得之陳述，原則上均能遵守法律
    規定，不致違法取供，其可信性甚高，為兼顧理論與實務，
    而對被告以外之人於偵查中向檢察官所為之陳述，依刑事訴
    訟法第159條之1第2項規定，除顯有不可信之情況者外，得
    為證據。又刑事被告與證人之陳述，固均屬證據方法之一種
    ，然刑事被告為程序主體者之一，有本於程序主體之地位參
    與審判之權利，為保障其陳述之自由，現行法承認被告有保
    持緘默之權。而證人非程序主體，亦非追訴或審判之客體，
    除有得拒絕證言之情形外，負有真實陳述之義務。檢察官於
    劉秀案件偵查中，係以證人身分傳訊本件被告戊○○、己○○，雖毋庸對證人踐行刑事訴訟法第95條規定之被告告知
    義務，此與檢察官於偵查中，蓄意規避踐行第95條所定之告
    知義務，或未適時告知，而對於犯罪嫌疑人以證人身分予以
    傳喚，命具結陳述後，採其證言為不利之證據，列為被告，
    而予起訴之情形固然有別，惟依刑事訴訟法第158條之3規定
    ：「證人、鑑定人依法應具結而未具結者，其證言或鑑定意
    見，不得作為證據。」又證人恐因陳述致自己或與其有刑事
    訴訟法第180條第1項關係之人受刑事追訴或處罰者，得拒絕
    證言，同法第181條定有明文，證人此項拒絕證言權（選擇
    權），與被告之緘默權，同屬其不自證己罪之特權。92年2
    月6日修正公布前之刑事訴訟法第186條第3款規定：「證人
    有第181條情形而不拒絕證言者，不得令其具結。」修正後
    第186條第2項，增訂法院或檢察官於「證人有第181條之情
    形者，應告以得拒絕證言」之義務。凡此，均在免除證人因
    陳述而自入於罪，或因陳述不實而受偽證之處罰，或不陳述
    而受罰鍰處罰，而陷於抉擇之三難困境。此項拒絕證言告知
    之規定，雖為保護證人而設，非當事人所能主張，惟如法院
    或檢察官未踐行此項告知義務，而告以刑事訴訟法第187條
    第1項「具結之義務及偽證之處罰」，並依同法第186條、第
    189條規定「命朗讀結文後為具結」，無異強令證人必須據
    實陳述，剝奪其拒絕證言權，所踐行之訴訟程序自有瑕疵。
    其因此所取得之證人供述證據，是否具有證據能力，應分別
    情形以觀：(1)、其於被告本人之案件，應認屬因違背法定程
    序所取得之證據，適用刑事訴訟法第158條之4所定均衡原則
    為審酌、判斷其有無證據能力，而非謂純屬證據證明力之問
    題；(2)、至若該證人因此成為「被告」追訴之對象，則其先
    前居於證人身分所為不利於己之陳述，基於不自證己罪原則
    及法定正當程序理論，應認對該證人（被告）不得作為證據
    （最高法院96年台上字第1043號判決要旨參照），合先敘明
    。
(二)被告己○○於89年5月8日尚係「證人」身分時，曾於偵查中
    到庭供稱：我知道松麟公司以盜印或盜刻他人印章之方式週
    轉借錢，之前不知情，但一段時間後就了解公司是以不法之
    方式來週轉的，是由總裁丁○○指示的，有時親自來，有時
    以電話，有時是透過他兒子蔡松麟及媳婦丙○○來轉達，有
    時則是透過戊○○轉達的等語；被告戊○○於同日偵查中亦
    尚係「證人」身分時，曾到庭證稱：對於松麟公司以盜印或
    盜刻他人印章之方式週轉借錢之不法情事，我知情，是總裁
    丁○○指示的等語（參88年偵字第8522號卷第128頁背面、
    129頁）。然查被告戊○○、己○○於偵查中經檢察官以證
    人身分詢問時，均未命其等具結，有相關卷宗足查，依刑事
    訴訟法第158條之3規定：「證人、鑑定人依法應具結而未具
    結者，其證言或鑑定意見，不得作為證據」，其等之證言本
    即不具證據能力。且是日檢察官亦無告以刑事訴訟法第18 7
    條第1項「具結之義務及偽證之處罰」，並依同法第186條、
    第189條規定「命朗讀結文後為具結」，此無異強令證人必
    須據實陳述，剝奪其拒絕證言權，所踐行之訴訟程序自有瑕
    疵。揆諸上揭理由所示，其等因此所取得之證人供述證據，
    於該等證人因此成為「被告」追訴之對象，則其先前居於證
    人身分所為不利於己之陳述，基於不自證己罪原則及法定正
    當程序理論，應認對該證人（被告）不得作為證據。
(三)又被告2人於審理時供稱關於松麟公司以支票向銀行貼現之
    情事係渠等所知情，從未證稱關於公司以盜印或盜刻他人印
    章方式週轉借錢之不法情事係渠等所知情，經本院上訴審聽
    取上開89年度偵字第8522號偽造文書案件89年5月8日之偵查
    錄音帶，該錄音帶並無關於被告戊○○、己○○供承對上開
    不法情事為渠等所知情之錄音（見本院上訴審卷第63頁），
    本院上訴審再函請台灣彰化地方法院檢察署檢送該次偵查庭
    之錄音帶，經該署於93年3月2日以彰檢輝信88偵8522字6860
    號函覆稱：「有關本署88年度偵字第8522號案所有卷證（包
    含該案所有錄音帶）均附隨在該案中」（見本院上訴卷第66
    頁），被告戊○○、己○○既對筆錄記載內容有爭議，而偵
    查中未有錄音帶可供查證，該筆錄記載內容亦難採為被告戊○○、己○○之犯罪證據；又按刑事訴訟法第95條規定：「
    訊問被告應先告知左列事項：一、犯罪嫌疑及所犯所有罪名
    ，罪名經告知後，認為應變更者，應再告知... 」，此為訊
    問被告前，應先踐行之法定義務，於偵查中對被告戊○○、
    己○○以證人身份傳訊時，既未命具結，自不具證據能力，
    且係以證人身份傳訊，並未經告知以被告身份傳訊時所應告
    知之犯罪嫌疑及罪名，使其行使訴訟上之防禦及辯護權，此
    項供述資料，若採為被告之自白，亦難認合法。
(四)據被告己○○迭次供稱：其負責簽發支票，係根據傳票而簽
    發，其只負責簽發支票正面而已，支票背面的事其不能管，
    支票簽妥後交給丙○○，支票背書之印章，應該是丙○○蓋
    的等語。而丙○○則供稱：公司印章均由被告己○○所保管
    ，支票由己○○所簽發，己○○交付支票時，支票背書印章
    已蓋妥等語，然共同被告丙○○與被告己○○利害關係對立
    ，而丙○○係松麟公司負責人劉秀之媳婦，與該公司利害
    攸關，共同被告丙○○復因本案偽造文書罪經原審判刑，未
    經上訴而確定，另被告己○○僅係領薪金之職員，審酌上情
    ，自以被告己○○所供其未參與松麟公司不法偽造支票背書
    等語較為可採，因此丙○○不利被告己○○之供述，亦不得
    採為被告己○○之犯罪證據。
(五)又松麟公司使用之他人支票有「程昆根、黃敏、林維仁、劉
    美華、蔡慧瓊」等5人，而用以背書之部分則有「廖新興、
    張添進、張再興... 」等多名，於88年11月11日雖經檢察官
    命警搜索，而在該公司辦公室內查扣用以背書之「廖新興、
    張添進、張再興... 」等15枚印章，有搜索筆錄足稽（參第
    8522號偵卷第84-90頁），惟被告己○○、戊○○分別於88
    年2月14日及24日即已離職，距查扣印章時已隔九月餘之久
    ，且係在同案被告丙○○等人所掌管之松麟公司辦公室內所
    查扣，自非得執此遽認該批用以背書之印章係被告2人所保
    管持有；況被告己○○離職時移交予共同被告丙○○之印章
    僅有該公司之股東印章、及「程昆根、黃敏、林維仁、劉美
    華、蔡慧瓊」等5個支票章，並無任何背書使用之印章，此
    有被告己○○之離職移交書在卷可憑（參第1284號偵卷第68
    頁），苟如共同被告丙○○所辯背書章係由被告己○○保管
    使用，何以當時未在移交書中一併載列移交，亦難謂合理，
    況松麟公司向第一銀行彰化分行以支票貸款之業務，係由同
    案被告丙○○所負責承辦，業據證人即銀行承辦員許秀瓊於
    90年4月18日偵查中供證：「（松麟公司何人去辦貸款？）
    丙○○（當庭指認）都是丙○○送件，都是她寫好送去」等
    語，同日偵查中同案被告丙○○亦供承係由其負責送件申辦
    無訛（參第1284號偵卷第77頁），丙○○既屬公司貸款業務
    之人員，自有可能在支票背面蓋用背書章用以向銀行申辦貸
    款，益見被告己○○、戊○○所辯其等未保管使用背書章等
    語，並非完全不堪採信。
(六)又本案雖有台灣省合作金庫、第一商業銀行所提出統一發票
    二份、合作金庫銀行彰化分行所提供如附表一所示編號一至
    三以乙○○為背書人之支票三張、第一商業銀行彰化分行所
    提供以乙○○或甲○○為背書人之支票、松麟汽車公司開會
    記錄多份及以乙○○為背書人之支票6紙附卷，及劉美慧、
    林維仁、黃敏、程昆根等四顆印章扣案，惟均僅係能證明松
    麟公司確有偽造背書之情事，尚不足據以認定被告戊○○、
    己○○確有參與本件犯行。另共同被告丁○○雖曾以書函對
    被告戊○○指示：「國端吾侄：聞悉，汽車放款部為新銀行
    成立而影響的事，早我就預測到的，這點你不必擔心，事不
    關你的責任，請放心。最重要是財務部、人員必需全部整頓
    ，以後我會全部授權予你，目前你要做的事，首先去調查一
    位老職員（張滿）小姐的去處，必須將她聘回公司重用，切
    記，這種事是秘密，只要我們倆人的了解，勿外洩，請接信
    立即調查去處，並請她回公司上班。」等語，然此信函僅對
    被告戊○○就公司財務、人事須加整頓有所指示，並無關指
    示被告戊○○從事偽造背書之事，亦不能據此信函而認定被
    告戊○○共同犯罪。又由松麟公司總裁為丁○○，其妻劉秀
    為公司之負責人，其子蔡松麟為公司業務員，其媳丙○○
    為公司之出納，本件原審審理時，除丁○○未到案被通緝（
    現已死亡）外，其餘劉秀、蔡松麟、丙○○均被判刑確定
    ，而被告戊○○、己○○與彼等既無親戚關係，被告戊○○
    、己○○所辯未共同參與公司不法犯行，並非完全不堪採信
    ，復查無確切證據足資證明被告戊○○、己○○犯罪，原審
    未加詳查，對被告戊○○、己○○遽予論罪科刑，即有未當
    ，被告戊○○、己○○上訴據此指摘原審判決不當，其上訴
    為有理由，應由本院將原判決關於戊○○、己○○部分撤銷
    改判，爰為戊○○、己○○無罪之判決。
三、本件既判決被告戊○○、己○○無罪，台灣彰化地方法院檢
    察署92年度偵字第7651號移送併辦部分，即不能併案辦理，
    應退回由原檢察署處理，併此敘明。
四、據上論結，應依刑事訴訟法第369條第1項前段、第364條、
    第301條第1項，判決如主文。
本案經檢察官庚○○到庭執行職務。
中    華    民    國    97    年    4     月    23    日
            刑事第十庭    審判長法  官  林  照  明
                                法  官  郭  瑞  祥
                                法  官  林  欽  章
上列正本證明與原本無異。
戊○○、己○○不得上訴。
檢察官得上訴。
如不服本判決應於收受送達後10日內向本院提出上訴狀，其未敘
述上訴之理由者並得於提起上訴後10日內向本院補提理由書（均
須按他造當事人之人數附繕本）。
                                書記官  許  哲  禎
中    華    民    國    97    年    4     月    28    日
附表
一、背書人乙○○部分：
┌──┬────┬──────┬──────┬───────┬──────┬─────┬──┐
│編號│發票人  │發  票  日  │  面    額  │付  款  人    │ 票      號 │票貼銀行  │備註│
├──┼────┼──────┼──────┼───────┼──────┼─────┼──┤
│一  │戊○○  │八十八年五月│新臺幣十八萬│臺灣中小企業銀│ＡＭ二八四四│合作金庫  │起訴│
│    │        │十日        │七千八百元  │行彰化分行    │九二三      │彰化分行  │部分│
├──┼────┼──────┼──────┼───────┼──────┼─────┼──┤
│二  │戊○○  │八十八年八月│新臺幣十八萬│臺灣中小企業銀│ＡＭ二八四四│合作金庫  │起訴│
│    │        │十日        │七千八百元  │行彰化分行    │九二四      │彰化分行  │部分│
├──┼────┼──────┼──────┼───────┼──────┼─────┼──┤
│三  │戊○○  │八十八年十一│新臺幣十八萬│臺灣中小企業銀│ＡＭ二八四四│合作金庫  │    │
│    │        │月五日      │七千八百元  │行彰化分行    │九二五      │彰化分行  │    │
├──┼────┼──────┼──────┼───────┼──────┼─────┼──┤
│四  │羅蔡慧瓊│八十八年四月│新臺幣二十二│彰化市第十信用│ＡＤ０二一五│第一商業銀│    │
│    │        │二十五日    │萬五千元    │合作社中華分社│五九三      │行彰化分行│    │
├──┼────┼──────┼──────┼───────┼──────┼─────┼──┤
│五  │羅蔡慧瓊│八十八年七月│新臺幣二十二│彰化市第十信用│ＡＤ０二一五│第一商業銀│    │
│    │        │二十五日    │萬五千元    │合作社中華分社│五九四      │行彰化分行│    │
├──┼────┼──────┼──────┼───────┼──────┼─────┼──┤
│六  │羅蔡慧瓊│八十八年十月│新臺幣二十二│彰化市第十信用│ＡＤ０二一五│第一商業銀│    │
│    │        │二十五日    │萬五千元    │合作社中華分社│五九五      │行彰化分行│    │
└──┴────┴──────┴──────┴───────┴──────┴─────┴──┘
二、背書人甲○○部分：
┌──┬────┬──────┬──────┬───────┬──────┬─────┬──┐
│編號│發票人  │發  票  日  │  面    額  │付  款  人    │ 票      號 │票貼銀行  │備註│
├──┼────┼──────┼──────┼───────┼──────┼─────┼──┤
│一  │林維仁  │八十八年三月│新臺幣二十一│彰化市第一信用│ＴＡ０二七八│第一商業銀│起訴│
│    │        │十五日      │萬零五百元  │合作社花壇分社│四三九      │行彰化分行│部分│
├──┼────┼──────┼──────┼───────┼──────┼─────┼──┤
│二  │林維仁  │八十八年五月│新臺幣二十一│彰化市第一信用│ＴＡ０二七八│第一商業銀│起訴│
│    │        │十五日      │萬零五百元  │合作社花壇分社│四四０      │行彰化分行│部分│
├──┼────┼──────┼──────┼───────┼──────┼─────┼──┤
│三  │林維仁  │八十八年七月│新臺幣二十一│彰化市第一信用│ＴＡ０二七八│第一商業銀│    │
│    │        │十五日      │萬零五百元  │合作社花壇分社│四四一      │行彰化分行│    │
├──┼────┼──────┼──────┼───────┼──────┼─────┼──┤
│四  │林維仁  │八十八年九月│新臺幣二十一│彰化市第一信用│ＴＡ０二七八│第一商業銀│    │
│    │        │十五日      │萬零五百元  │合作社花壇分社│四四二      │行彰化分行│    │
├──┼────┼──────┼──────┼───────┼──────┼─────┼──┤
│五  │林維仁  │八十八年十一│新臺幣二十一│彰化市第一信用│ＴＡ０二七八│第一商業銀│    │
│    │        │月十五日    │萬零五百元  │合作社花壇分社│四四三      │行彰化分行│    │
├──┼────┼──────┼──────┼───────┼──────┼─────┼──┤
│六  │林維仁  │八十九年一月│新臺幣二十一│彰化市第一信用│ＴＡ０二七八│第一商業銀│    │
│    │        │十五日      │萬零五百元  │合作社花壇分社│四四四      │行彰化分行│    │
├──┼────┼──────┼──────┼───────┼──────┼─────┼──┤
│七  │林維仁  │八十九年三月│新臺幣二十一│彰化市第一信用│ＴＡ０二七八│第一商業銀│    │
│    │        │十五日      │萬零五百元  │合作社花壇分社│四四五      │行彰化分行│    │
├──┼────┼──────┼──────┼───────┼──────┼─────┼──┤
│八  │林維仁  │八十九年五月│新臺幣二十一│彰化市第一信用│ＴＡ０二七八│第一商業銀│    │
│    │        │十五日      │萬零五百元  │合作社花壇分社│四四六      │行彰化分行│    │
├──┼────┼──────┼──────┼───────┼──────┼─────┼──┤
│九  │林維仁  │八十九年七月│新臺幣二十一│彰化市第一信用│ＴＡ０二七八│第一商業銀│    │
│    │        │十五日      │萬零五百元  │合作社花壇分社│四四七      │行彰化分行│    │
└──┴────┴──────┴──────┴───────┴──────┴─────┴──┘


司法院資訊處製作；財團法人民間司法改革基金會備份。
